臺灣高等法院民事判決
111年度上字第521號
上  訴  人  呂美樺    


            黃俊迪  

共      同
訴訟代理人  黃添伯  
            江肇欽律師
上  一  人            
複 代理 人  王禹傑律師
被 上訴 人  游雙伃  

訴訟代理人  陳德聰律師
上列當事人間請求排除侵害事件，上訴人對於中華民國111年2月
18日臺灣臺北地方法院110年度訴字第4035號第一審判決提起上
訴，本院於111年9月14日言詞辯論終結，判決如下：
    主  文
上訴駁回。
第二審訴訟費用由上訴人負擔。
    事實及理由
一、被上訴人主張：伊所有門牌臺北市○○○路0段000巷0○0號0樓
    房屋(下稱2樓建物)，及上訴人所有門牌臺北市○○○路0段000
    巷0○0號0樓房屋(下稱1樓建物)，均坐落於臺北市○○區○○段0
    ○段0000、0000地號土地上，同段0000地號土地亦為兩造所
    共有(下各稱其地號)，伊之應有部分均為725/10000。上訴
    人在1樓建物庭院空地緊鄰防火巷邊緣，種植樹木1棵(下稱
    系爭樹木)，其樹幹、枝葉生長逾越上訴人分管之庭院鐵柵
    外，而占用系爭0000地號土地如原判決附圖（下稱附圖）所
    示編號A部分(面積0.37平方公尺)，已阻礙防火巷之暢通，
    危害公共安全；且系爭樹木向上生長高達4樓以上，致伊2樓
    建物遭樹幹、枝葉遮蔽，且樹葉、樹果經常掉落積存於2樓
    建物陽台，滋生蟲蟻窩巢及蝸牛爬行，嚴重妨害伊之視野、
    日照權及環境衛生。伊多次與上訴人溝通改善，仍未獲置理
    等情。爰依民法第767條第1項、第797條第1項規定，求為命
    上訴人應將系爭樹木於系爭0000地號土地上如附圖所示編號
    A部分(面積0.37平方公尺)範圍內之樹幹、枝葉刈除；並將
    系爭樹木逾越2樓建物樓底板以上之樹幹、枝葉部分刈除之
    判決（原審為上訴人敗訴判決，上訴人不服，提起上訴）。
    並於本院答辯聲明：如主文所示。　　
二、上訴人則以：系爭樹木種植於1樓建物庭院範圍內，並未逾
    越伊分管範圍，其他住戶亦出具同意書同意伊種植，並未妨
    害被上訴人土地之利用，亦未危害公共安全；伊現已將系爭
    樹木逾越2樓底板之樹枝、樹葉刈除，並未影響2樓建物對外
    之視野及採光，至於系爭樹木其他自然生長之樹幹、枝葉，
    被上訴人並無請求刈除之權利；況被上訴人長年居留國外，
    每年僅回國一次短暫居住，2樓建物陽台髒亂、蟲蟻及蝸牛
    滋生之情形，係長期無人居住打掃所致，與系爭樹木生長無
    關等語，資為抗辯。並於本院上訴聲明：㈠原判決廢棄。㈡被
    上訴人在第一審之訴及假執行之聲請均駁回。　　
三、查，㈠被上訴人所有之2樓建物，及上訴人所有之1樓建物，
    均坐落於系爭0000、0000地號土地上，系爭0000地號土地亦
    為兩造所共有，被上訴人之應有部分均為725/10000；㈡上訴
    人在1樓建物庭院空地種植系爭樹木，其樹幹、枝葉占用系
    爭0000地號土地如附圖所示編號A部分（面積0.37平方公尺
    ）等情，有卷附建物、土地登記謄本與地籍圖可稽（見原法
    院110年度北簡字第6380號卷第13-19頁，下稱北簡卷，原審
    卷第61-109頁、第253-275頁），且經原審勘驗囑託臺北市
    大安地政事務所派員測量及製作附圖供參（見原審卷第211-
    225頁、第235-237頁），堪信為真。
四、本件應審究者為被上訴人依民法第767條第1項、第797條第1
    項規定，請求上訴人將系爭樹木如附圖所示編號A部分（面
    積0.37平方公尺），及逾越2樓建物樓底板以上範圍之樹幹
    、枝葉刈除，有無理由？茲論述如下：
　㈠按所有人對於無權占有或侵奪其所有物者，得請求返還之；
    對於妨害其所有權者，得請求除去之；有妨害其所有權之虞
    者，得請求防止之；次按土地所有人遇鄰地植物之枝根有逾
    越地界者，得向植物所有人，請求於相當期間內刈除之，民
    法第767條第1項、第797條第1項分別定有明文。另土地所有
    權，除法令有限制外，於其行使有利益之範圍內，及於土地
    之上下，民法第773條前段亦定有明文。又按各共有人按其
    應有部分，對於共有物之全部雖有使用收益之權，惟共有人
    對共有物之特定部分使用收益，仍須徵得他共有人全體之同
    意，非謂共有人對共有物之全部或任何一部有自由使用收益
    之權利；如共有人不顧他共有人之利益，而就共有物之全部
    或一部任意使用收益，即屬侵害他共有人之權利（最高法院
    62年度台上字第1803號民事判決要旨參照）。
　㈡經查：
　　⒈系爭樹木在系爭0000地號土地上如附圖所示編號A部分（面
      積0.37平方公尺）：
　　　⑴、系爭樹木種植於系爭0000、0000地號土地即上訴人分
          管之1樓建物庭院內，惟其樹幹、枝葉逾越生長至系
          爭0000地號土地如附圖所示編號A部分(面積0.37平方
          公尺)等情，業經原審囑託臺北市大安地政事務所派
          員測量，並製有附圖供參(見原審卷第211-225頁、第
          235-237頁)。而1樓建物現由上訴人作為公司與住家
          使用，上訴人並於1樓庭院頂部加蓋遮雨棚，於周遭
          裝設鐵柵，及於出入口裝設鐵門，以區隔其分管範圍
          等情，有卷附本院111年7月6日現場勘驗筆錄及照片
          可稽(見本院卷第103-115頁)。堪信系爭樹木雖種植
          於上訴人以鐵門及鐵柵圈圍之1樓建物分管範圍內，
          但其樹幹、枝葉逾越鐵柵生長至系爭0000地號土地如
          附圖所示編號A部分(面積0.37平方公尺)，已逾越上
          訴人之分管範圍。
　　　⑵、上訴人雖抗辯系爭樹木之樹幹、枝葉逾越侵入系爭000
          0地號土地如附圖所示編號A部分，人車無法通行，亦
          無其他用途，並未妨害被上訴人之權利云云。然系爭
          0000地號土地為1、2樓建物之法定空地等情，有卷附
          地籍圖、臺北市古亭地政事務所建築改良物勘測成果
          表，及臺北市建築執照地籍套繪圖可稽(見原審卷第1
          09-113頁)。則系爭0000地號土地本為兩造及其他共
          有人所共有，揆諸前揭說明，上訴人自不能不顧全體
          共有人之利益，而就共有土地之一部為任意使用。且
          觀系爭樹木逾越欄杆於系爭0000地號土地如附圖所示
          編號A部分，與鄰地排水溝相近，則系爭樹木逾越鐵
          柵生長，其樹枝、果葉飄落恐阻塞排水溝，而溢流至
          兩造共有之系爭0000、0000、0000地號土地造成損害
          ，尚難認未妨害被上訴人之權利，故上訴人之抗辯，
          尚非可採。是以，被上訴人依民法第767條第1項、第
          797條第1項規定，請求上訴人刈除系爭樹木占用如附
          圖所示編號A部分(面積0.37平方公尺)範圍內之樹幹
          、枝葉，應屬有據。
  　⒉系爭樹木在系爭0000、0000地號土地上逾越2樓建物樓底板
      以上範圍部分：　　
　　  ⑴、系爭樹木在系爭0000、0000地號土地上生長逾越2樓建
          物樓底板之樹幹、枝葉，與2樓建物陽台相距甚近，
          已遮蔽2樓建物之視野及採光，並致2樓建物陽台散落
          樹葉、樹果，且有蟲蟻滋生、蝸牛爬行，髒亂不堪等
          情，業據被上訴人提出現場照片為證（見北簡卷第23
          頁、原審卷第169-183頁）。堪認被上訴人主張系爭
          樹木生長逾越2樓建物樓底板以上之枝葉、枝幹，已
          妨礙被上訴人所有2樓建物之視野、陽光日照權及環
          境衛生等語，應屬可採。
　　　⑵、上訴人雖抗辯其現已將2樓建物所在空域之樹幹、枝葉
          刈除，並未遮蔽2樓建物之視野及採光，附近住戶亦
          樂見系爭樹木存在，2樓建物陽台髒亂係被上訴人長
          期居住國外未打掃所致云云，並提出其他住戶同意書
          為證(見原審卷207頁)。然系爭樹木生長已達約4、5
          樓之高，2樓建物陽台肉眼可見除系爭樹木之外，並
          無其他植物生長(見北簡卷第23頁照片)，則如系爭樹
          木並未逾越2樓建物底板生長，縱被上訴人未經常打
          掃2樓建物陽台，衡情應不至於發生枝葉、樹果堆積
          導致蟲蟻滋生、蝸牛爬行之情形，堪認2樓建物陽台
          蟲蟻滋生、蝸牛爬行，應係系爭樹木掉落之枝葉、樹
          果堆積所致。且上訴人僅將逾越2樓建物樓底板部分
          細小之樹幹、枝葉刈除，系爭樹木之主幹仍緊鄰2樓
          建物陽台等情，有卷附照片可稽(見原審卷第219頁、
          第203頁、第221頁)。而本院於111年7月6日再次前往
          2樓建物陽台履勘，2樓建物於主臥窗外仍可見系爭樹
          木之枝幹及樹葉，蝸牛、落葉及砂石遍佈陽台等情，
          有卷附現場勘驗筆錄及照片可稽(見本院卷第104頁、
          第117頁)，較諸原審於110年11月3日前往2樓建物陽
          台履勘之狀態，其落葉、蝸牛及砂石遍佈之情形更加
          明顯(見原審第223頁照片)。可見上訴人雖將系爭樹
          木逾越2樓建物底板細小之枝葉、樹幹刈除，但系爭
          樹木仍有落葉、樹枝飄落2樓建物陽台，造成枝葉、
          樹果堆積以致蟲蟻滋生、蝸牛爬行之情形，尚難認上
          訴人將系爭樹木逾越2樓建物樓底板部分細小之樹幹
          、枝葉刈除，即未妨礙被上訴人之視野、陽光日照權
          及環境衛生。又附近住戶雖出具同意書表示樂見系爭
          樹木存在(見原審卷第207頁)；惟系爭樹木日後繼續
          生長，2樓建物首當其衝，其新生枝葉恐將持續遮蔽2
          樓建物陽台視野及採光，並掉落樹葉、樹果堆積以致
          蟲蟻、蝸牛聚生，仍有妨礙2樓建物之視野、陽光日
          照權及環境衛生之虞，而侵害被上訴人之所有權圓滿
          行使，被上訴人自無容忍之義務。準此，被上訴人依
          民法第767條第1項、第797條第1項規定，請求上訴人
          刈除系爭樹木逾越2樓建物樓底板以上範圍生長之樹
          幹、枝葉，亦屬有據。
   ⒊依上說明，系爭樹木之樹幹、枝葉於系爭0000地號土地如附
     圖所示編號A部分（面積0.37平方公尺），已逾越上訴人分
     管範圍，侵害被上訴人及其他共有人之所有權；另系爭樹
     木生長逾越2樓建物樓底板以上範圍之枝葉、枝幹，亦妨礙
     被上訴人所有2樓建物之視野、陽光日照權及環境衛生，而
     侵害被上訴人之所有權。是以，被上訴人依民法第767條第
     1項、第797條第1項規定，請求上訴人將系爭樹木在系爭00
     00地號土地上如附圖所示編號A部分（面積0.37平方公尺）
     之樹幹、枝葉刈除，及在系爭0000、0000地號土地上逾越2
     樓建物樓底板以上範圍之樹幹、枝葉刈除，洵屬有據。　
五、從而，被上訴人依民法第767條第1項、第797條第1項規定，
    請求上訴人將系爭樹木於系爭0000地號土地上如附圖所示編
    號A部分（面積0.37平方公尺）範圍內之樹幹、枝葉刈除；
    及將系爭樹木於系爭0000、0000地號土地上逾越2樓建物樓
    底板以上範圍生長之樹幹、枝葉部分刈除，為有理由，應予
    准許。原審為上訴人敗訴之判決，於法核無違誤。上訴人仍
    執前詞指摘原判決不當，求予廢棄，為無理由，應駁回其上
    訴。
六、本件事證已臻明確，兩造其餘之攻擊或防禦方法及所用之證
    據，經本院斟酌後，認為均不足以影響本判決之結果，爰不
    逐一論列，附此敘明。
七、據上論結，本件上訴為無理由。爰判決如主文。　　
中　　華　　民　　國　　111 　年　　10　　月　　26　　日
  　　　　　　　　民事第九庭  
  　                    審判長法  官  楊絮雲   
                              法  官  陳賢德
                              法  官  郭顏毓
正本係照原本作成。
不得上訴。
中　　華　　民　　國　　111 　年　　10　　月　　26　　日

    　　　　　　　　　　　　　書記官  馬佳瑩